【裁判字號】    92,上訴,196
【裁判日期】    920415
【裁判案由】    妨害自由
【裁判全文】
臺灣高等法院臺南分院刑事判決              九十二年度上訴字第一九六號  Ｃ
      上  訴  人  台灣台南地方法院檢察署檢察官
      被      告  庚  ○  ○
      被      告  甲  ○  ○
      被      告  丁  ○  ○
      被      告  己  ○  ○
右上訴人因被告等妨害自由案件，不服臺灣台南地方法院九十年度訴字第一三八二號
中華民國九十一年十二月十九日第一審判決（起訴案號：臺灣台南地方法院檢察署九
十年度偵字第四三二七號），提起上訴，本院判決如左：
      主      文
上訴駁回。
      理      由
一、公訴意旨略以：被告庚○○與甲○○係生意上之合夥人，因與案外人劉金明間有
    債務關係，而持有告訴人丙○○所開立之支票，遂於民國九十年三月十三日上午
    十一時許，共同前往台南縣仁德鄉太子村太子二之七號「地球村洗衣店」工廠內
    ，與告訴人丙○○商談債務清償事宜，雙方商談約五十分許仍未有結果，被告庚○○乃以行動電話召喚其舅舅即被告丁○○夥同被告己○○及另二名不詳姓名之
    成年男子，駕車前往該處，將告訴人丙○○強制上車坐於後座中間，而剝奪其行
    動自由，而被告庚○○及甲○○亦各自駕車一同前往台南市某處，繼續商討還債
    事宜，過中午仍未有結果，被告甲○○則先行離去，而被告庚○○、丁○○及己○○三人則再共乘一部車將告訴人丙○○載往台南縣麻豆鎮某處，繼續商討還債
    事宜，期間被告丁○○並令告訴人丙○○打電話聯絡其父親陳仁草籌款還債。嗣
    經前開工廠員工報警而查獲上情，至此告訴人丙○○始恢復行動自由。因認被告
    庚○○、甲○○、丁○○、己○○四人，共同涉犯刑法第三百零二條第一項之妨
    害自由罪嫌。
二、按犯罪事實應依證據認定之，無證據不得推定其犯罪事實；又不能證明被告犯罪
    者，應諭知無罪之判決，刑事訴訟法第一百五十四條、第三百零一條第一項分別
    定有明文。又刑事訴訟法上所謂認定犯罪事實之證據，係指足以認定被告確有犯
    罪行為之積極證據而言，該項證據自須適合於被告犯罪事實之認定，始得採為斷
    罪資料；認定犯罪事實所憑之證據，無論係直接證據或間接證據，其為訴訟上之
    證明，須於通常一般之人均不致有所懷疑，而得確信其為真實之程度者，始得據
    為有罪之認定，倘其證明尚未達到此一程度，【而有合理之懷疑存在】，復無其
    他調查途徑可尋，法院即應為無罪之判決；再告訴人之告訴，係以使被告受刑事
    追訴為目的，是其陳述是否與事實相符，仍應調查其他證據以資審認，最高法院
    二十九年上字第三一０五號、七十六年台上字第四九八六號、五十二年臺上字第
    一三００號分別著有判例可資參照。又在起訴時卷證併送制度下，「證據」在審
    判實務上所產生的力量，包括「犯罪可疑性」（證據外部效應）及證明力所生之
    「已知事實」（證據內部效應）兩種，而「可疑性」是一種主觀心態（想像力）
    混合客觀事證之「可能性」，主要以判斷人之經驗及經驗法則為基礎，重在主觀
    推想結果，力量甚強，實際上甚至可代替「心證」，直達「確信」地步，或可稱
    為「成見」，但是「證明力」則是「檢驗」事實真相存在與否的步驟，當證據與
    待證事實間已無「誤差」時，才有證明力，所謂「誤差」包括推論太過或不及之
    誤差，一般而言，同樣證據所產生之可疑性比證明力還強大，其間之差距究係主
    觀推測意見或客觀推理作用？成為判斷案情之關鍵所在。但是可疑性終究較為主
    觀，常因人而異，各人推想之結果之落差也較大，甚而影響證明力之判斷。如何
    把不當之可疑性先隔絕起來，【純粹地】論斷證據之證明力，應是讓證據「浮現
    事實」比較可靠的方法。證據之證明力有兩個面向，一為可信度，一為有效度，
    可信度是證據本身之一致性，通常在人之陳述證據（如被告供述及證人證詞）發
    生問題，原則上始終一致之陳述，有相當高的可信度。有效度是保證證據所顯示
    之「映像」之真實程度，主要是各種類證據交叉比對之符合程度，當證明力所證
    之事實與犯罪之可疑性仍有相當差距時，就是「合理之懷疑」是否存在的問題，
    此時縱然「案情」仍很可疑，但除非明顯漏未調查很重要的證據，「事實」既無
    法有效重新建立，認為案情之證據不足，事實不能成立，較為合理。因為法院判
    決有罪或無罪在邏輯上雖是相反對立，但與事實之成立、不成立並非對等，事實
    之成立，在訴訟上要求嚴格證據之證明，反之，不能達到此要求者，均應認為事
    實不成立，而依法為無罪之判決。
三、本件公訴人認被告庚○○等四人，共同涉犯右揭妨害自由罪嫌，無非係以右揭犯
    罪事實，業據告訴人丙○○於警訊及偵查中指訴綦詳，並經證人乙○○於警訊時
    及證人即告訴人之父陳仁草於偵查中證述明確；再參以被告庚○○於警訊時亦供
    稱在洗衣工廠時除其與被告甲○○外，確有包含被告丁○○、己○○在內等四名
    男子前去該工廠等情，以及被告四人分別所述乘坐車輛離去之情形以觀，足認告
    訴人所訴遭強制載走一節應與事實相符，為其所憑論據。
四、訊之被告庚○○、甲○○、丁○○及己○○四人，固不否認於前揭時地前往告訴
    人丙○○經營之前開洗衣店工廠，並與告訴人共同外出商談債務等情，然均堅詞
    否認右揭犯行，均辯稱：當日告訴人丙○○係自願與其等共同外出商談債務事宜
    ，並無強押告訴人丙○○妨害其行動自由之行為，被告庚○○並辯稱：案發當日
    告訴人丙○○稱員工薪資未發，並要將洗衣工廠內之機器抵償給伊等，且稱不欲
    員工知悉積欠債務一情，即邀伊等至外面商談，另伊因向母親借錢投資被倒七百
    多萬元，即請被告丁○○帶告訴人丙○○至伊官田住家向伊母親解釋債務問題，
    並無妨害告訴人丙○○自由之犯行等語；被告甲○○辯稱：當天係告訴人丙○○
    主動約伊等至前開洗衣工廠洽談債務事宜，要伊等至洗衣工廠估機器並盤讓工廠
    ，且伊在台南市某餐廳時因有事即先行離開，伊等並無強押告訴人丙○○之犯行
    等語；被告丁○○則辯稱：案發當日告訴人丙○○欲將洗衣工廠盤讓與伊等，惟
    怕員工知情，遂主動邀伊等至外面商談，另因被告庚○○向其母親借款四百多萬
    元投資而被倒債，伊遂請告訴人丙○○至被告庚○○官田之住處欲向被告庚○○
    之母親解釋此情等語；被告己○○則辯稱：伊係洗衣機器承包商，當日係被告丁○○載伊至上開洗衣工廠估洗衣部門機器之價格，且當日告訴人丙○○之行動自
    由未受限制，伊等並無強押告訴人丙○○之行為等語。
五、經查：
  (一)目擊證人即告訴人丙○○之員工乙○○於九十年五月二日檢察官偵訊時證稱：「
    （當時情形？）當天我在店內洗衣服，甲○○、庚○○是加盟店老闆，他們與丙○○在談論債，後來丙○○說，裡面太吵到外面去談，是丙○○主動要邀他們去
    外面談，並未發生爭吵，【被告亦未強押丙○○上車】，當時工廠內有六個員工
    ，【當時我並未看到有人持槍】．．．。」等語（詳偵查卷第四二頁反面、第四
    三頁正面），顯然是說當時只是談論債務，並無押人犯行，然證人乙○○先前於
    九十年三月十三日警訊時卻供稱：「九十年三月十三日十六許我在仁德鄉○○路
    二之七號報案稱：我的老闆被不知名四名青年【持槍】押走，駕駛ＳＱ─五五五
    七號離去。」、「九十年三月十三日十一時許，丙○○在公司內（仁德鄉○○路
    二之七號）與庚○○及甲○○談論債務問題．．．約十一時五十分許即有四名年
    青人闖入【押走】丙○○駕駛ＳＱ─五五五七號自小客車離去。庚○○與甲○○
    也一起離去。」、「丙○○也以電話指示我將公司車Ｃ七─三七三九號自小客車
    車籍資料放在車內，並將鎖匙插在車內等語，我即發覺不尋常。」（詳警卷第十
    三頁），竟是持槍妨害自由犯行，證人乙○○既係當場目擊證人，其於警訊及檢
    察官偵訊之證述情節，竟然相反，客觀上顯然說話輕率而可疑（其經原審傳拘未
    獲及本院傳喚亦未到庭），有可能誇大其詞，不能隨便相信。次查，告訴人丙○○於第一次警偵訊時（案發之九十年三月十三日晚上九時許）雖指訴：「當時與
    被告庚○○、甲○○在公司內【協調】，至十一時五十分許，不知何故，突然闖
    近四名不詳之男子押走，押到麻豆地區很偏僻的平房，【他們均未對我實施暴力
    之行為】，他們主要是問我劉金明的下落，但是我也不知道劉金明的下落，約十
    八時許，庚○○載我至派出所」等情（警卷第九頁背面），此係被害人丙○○所
    言，也經證人即訊問警員戊○○於本院證述明確（本院九十二年三月十三日訊問
    筆錄），並未曾提及被告庚○○等人係持槍而為前揭押人行為，或曾委請證人乙○○將公司車之車籍資料備妥於車內等情事，甚至只指稱是不詳姓名四位男子押
    他，被告丁○○在車內對其說：今天這些債務大家來會會，你好好想是否有較好
    的辦法，否則就叫劉金明出來跟我們處理，最後告訴人並表示不告訴之意」等語
    （警卷第九頁），與目擊證人乙○○於案發當天下午六時許之證述情節竟有上開
    重大不吻合之處，被害人丙○○與證人乙○○是老闆、員工關係，被害人丙○○
    一直未回來，證人乙○○等人報警本是常情，但是被害人丙○○到派出所時，可
    以確定在自由狀態下，竟仍說被告等並未施暴力，與一般常情有違，嗣告訴人於
    九十年三月二十七日再接受警訊時指稱：「【其第一次在派出所所說的，未遭到
    暴力並非事實】，丁○○在台南市東區徒手打我胸部，沒有持任何凶器，我胸部
    稍微瘀血，我沒有去就醫，也無診斷書，並提出當時其打電話給父親陳仁草時，
    丁○○把電話拿去聽，並向陳仁草說叫陳仁草拿三百十四萬元來還，否則就不要
    把我放走，丁○○並恐嚇其狗籠都準備好了」等情（警卷第十一頁、第十二頁）
    ，告訴人丙○○說第一次警訊未說實話，第二次警訊才是說實話，告訴人丙○○
    是被害人，在第一次警訊時也有說被人押走，卻說未遭受暴力，在多日後之第二
    次警訊時才說當時被打胸部，顯然不合常理，若是不追究被告而說謊，卻也有說
    出部分對被告不利之案情，告訴人在欲追究被告與否之間，說話不盡實在，可信
    度大為降低。證人乙○○前揭警訊之供述內容顯與告訴人丙○○之指訴有未合之
    處，則其於警訊所供是否屬實，已非無疑。又證人乙○○與被告庚○○等四人並
    無怨隙或債務糾葛，復無利害關係，於偵訊時並經具結在案，有證人結文一紙在
    卷（詳偵查卷第四四頁）可參，當無偏袒被告庚○○等四人，而致己身身陷偽證
    刑事追訴之理，是證人乙○○前開警偵訊之供述，應以偵查中所為之供述為可採
    。
  (二)公訴人又據證人即告訴人丙○○之父陳仁草於偵查中之供述而為被告庚○○等四
    人不利之認定。證人陳仁草於九十年五月十一日雖於偵查中供稱：「．．．某日
    我兒子打電話給我，叫我準備一些錢，途中由別人接聽電話對我說：【你兒子欠
    我錢，要拿錢過來】。但他未說人在那裡，我亦沒拿錢過去，【我亦沒有去報警
    】」等語（詳偵查卷第四八頁反面）；惟告訴人丙○○則於九十年三月二十七日
    警訊時供稱：「．．．逼我打電話回家找我父親說，叫我父親去向別人借錢來幫
    我還債務。說完這段話，丁○○就把我的電話拿去聽，並向我父親說，叫我父親
    拿新台幣三百十四萬元來還債，【否則就不要把我放走】」等語（詳警卷第十二
    頁正面），經核其二人之供述內容，雖就告訴人丙○○打電話與證人陳仁草請其
    借款一情相符，惟告訴人丙○○指訴被告丁○○向證人陳仁草陳稱「苟未能拿錢
    還債者，將不放告訴人丙○○回去」乙節則有合未，是告訴人丙○○此部分之指
    訴是否為真，誠有疑義。證人陳仁草又於九十一年十一月八日原審法院調查時到
    庭證稱：「（八十九年九月十三日丙○○打電話告訴你何事？）他當天下午三點
    左右有打電話給我，他叫我幫他借錢，沒有說借多少錢，我沒有問他為何借錢．
    ．．。」、「我與他說幾句話而已，他只跟我說，【幫他借一些錢，沒有說要多
    少錢】，沒有跟我說若是借到錢，要拿到他那邊，我與丙○○講電話時．．．我
    只記得丙○○要我幫他借錢而已。」等語（詳原審卷第二一二頁、第二一三頁）
    ，證人陳仁草是告訴人丙○○之父親，不致偏袒被告二人，反而對其子丙○○為
    不利之證詞，是證人陳仁草於警訊及偵查中之證述，其可信度也令人懷疑，亦無
    從佐證告訴人丙○○前揭指訴全然屬實，再看證人陳仁草於警訊中雖證稱：「那
    個男子說我兒子丙○○欠他錢，【叫我拿三百十多萬元還他】，錢拿過來就把丙○○放回，若沒有拿過來就不用講，【意思好像就是不放丙○○回來】」等情（
    警卷第十五頁背面），與告訴人丙○○於第二次警訊指陳被告丁○○向證人陳仁
    草陳稱苟未能拿錢還債者，將不放伊回去等情大致相符，但是告訴人丙○○於第
    一次警訊時未提及曾打電話予其父陳仁草，於第二次警訊時才說出曾打電話予其
    父陳仁草之情節，本與一般常情不合，證人陳仁草更是在告訴人丙○○第二次警
    訊後才到派出所做證，以彼等二人為父子關係，事後供述縱相符，也未必是實情
    ，況證人陳仁草若得知其子丙○○可能因龐大債務糾紛（三百十多萬元）而不能
    回來，竟未立即報警，與常情更不符合，證人陳仁草於原審所證稱當時丙○○沒
    說幫他借多少錢等情（原審卷第二一三頁），反而比較符合證人陳仁草未立即報
    案之事實而可信。
  (三)又公訴人主要係據告訴人丙○○於警偵訊之指訴，為本件被告庚○○等四人罪嫌
    之論據，惟告訴人丙○○於九十年三月十三日第一次警訊筆錄時供稱：被告庚○○等並未對其實施暴力行為等語（詳警卷第九頁反面）；嗣於九十年三月二十七
    日第二次警訊筆錄時即改稱：伊之前陳稱未遭暴力並非事實，被告丁○○在台南
    市東區以徒手之方式毆打其胸部，致其胸部稍微瘀血，惟未就醫亦無診斷書等語
    （詳警卷第十一頁反面），則告訴人丙○○就被告庚○○等是否曾對其施暴而致
    成傷乙情，顯存有前後供述不一之明顯瑕疵，且迄未能提出其於九十年三月十三
    日遭毆打致胸部成傷之診斷證明書以資為據。另告訴人丙○○又於九十年四月三
    日具刑事呈報狀指稱：於九十年三月十三日被告等又押伊至麻豆一處民宅，被告
    丁○○照樣毆打伊之胸部，並命伊在同意書上簽名捺手印將工廠的車輛辦理過戶
    等語（詳刑事呈報狀第七點附於偵查卷第三六頁正面），然此情告訴人丙○○亦
    未提出該同意書為證，偵辦此案之台南縣警察局歸仁分局亦未扣得告訴人丙○○
    所指之同意書以供審認，且告訴人丙○○履經原審傳喚拘提，均因去向不明，而
    無法拘提到案，有台南縣警察局第一分局九十一年一月二十二日九十南市警一刑
    字第六０七號函、九十一年五月六日南市警一刑字第０九一０００三二五號函、
    九十一年五月二十三日南市警一刑字第０九一０００五五四二號函、九十一年六
    月十一日南市警一刑字第０九一００一八四三二號函、九十一年十一月二日南市
    警一字第０九一００二四八三三號函在卷（詳原審卷第八一頁、第一０五頁、第
    一二二頁、第一四六頁、第二０二頁）可參，經本院傳喚亦未到庭，從而無從命
    其提出就診資料及上開同意書以供查核，復無從請其到庭詳為指訴遭被告庚○○
    等妨害自由之情節以為調查。
六、關於當時除被告四人外，是否另有不詳姓名之二人到場？告訴人丙○○於警訊及
    偵查（偵查卷第二十一頁）及證人乙○○於警訊中雖都稱除被告庚○○、甲○○
    外，尚有四位年輕人押走告訴人（指被告丁○○、己○○及二位不知名之人）等
    情，似乎除被告四人外，尚有二位不知姓名之人，然被告甲○○、丁○○、己○○自警訊至本院審理時均堅稱當時只有被告四人在場等情，被告庚○○於警員訊
    問其押走丙○○之四名男子你是否認識？答稱：「該四名男子【我只看見】我舅
    舅丁○○及己○○【其他我不了解】」等語（警卷第二頁背面），顯然只是順著
    警員之問題說其只看見被告丁○○、己○○兩人，所謂其他我不了解，並非其不
    認識之意，顯無承認尚有不詳姓名兩人，再由告訴人丙○○於第二次警訊筆錄陳
    稱：到麻豆鎮時，有丁○○、庚○○、己○○【及二名不認識的男子】，甲○○
    沒前往麻豆鎮（警卷第十二頁），但是被告庚○○於警訊中供稱其至台南縣下營
    鄉時，【當時現場就我、丁○○、己○○及丙○○等人】等情（警卷第二頁背面
    ），亦未承認尚有兩名不詳姓名之人，所謂被告庚○○於警訊時承認除被告四人
    外，尚有二位不詳姓名之人，應是誤會，而被告庚○○自始也否認該二位不詳姓
    名之人存在，綜上所述，除被告四人外，是否另有兩位不詳姓名之人也到現場，
    事屬可疑，但是否就是事實，以告訴人指述之反覆及證人乙○○證述不一，無法
    建立堅決之信心在前，又未能於法院審理雙方時對質審認在後，可能只有被告四
    人到場之合理懷疑仍可能存在，此部份應認證據不足，無法認定。
七、綜上所述，本件係告訴人丙○○主動邀被告庚○○等四人至外面商談債務事宜，
    期間雙方並無爭吵，告訴人丙○○亦無遭強押至車上等情，已據證人乙○○於偵
    查中供述明確，且堪採憑，復與被告庚○○等四人供述之情節相符；而證人陳仁
    草雖可證明告訴人曾於案發當日打電話請伊借款一事，惟亦難據此推認被告庚○○等四人有公訴人指訴之右揭犯行；再者，告訴人丙○○於警偵訊中之指訴，存
    有前揭供述不一之明顯瑕疵，復未能提出診斷證明書或其他就診資料及上開同意
    書以佐證其供述之真實性，自難僅憑其一人之指訴及證人乙○○、陳仁草反覆不
    一之證述遽入人罪，本件依調查所得之證據尚不足以證明被告庚○○等四人有妨
    害自由之犯行。此外，復查無其他積極證據足資證明被告庚○○等四人有前開犯
    行。
八、原審因認被告四人不能證明其犯罪，均諭知無罪，核無不合，上訴人即檢察官上
    訴意旨，仍認被告四人有罪，仍以證人丙○○警訊及證人陳仁草偵查時之證述情
    節為據外，並質疑告訴人若主動約被告外出商談，何以先導到台南市後又轉往台
    南縣麻豆鎮？告訴人若自願前往，何以其家人會報警？指摘原判決不當，查本件
    告訴人丙○○於當天中午十一時五十分許，與被告等外出談判，也曾打電話給陳
    仁草，至當天下午六時許才回到派出所，期間也曾至台南市及台南縣，雖有可疑
    ，但是本件確實由證人乙○○做警訊報案筆錄，但是並非證人乙○○電話報案，
    也經被告庚○○於本院陳述明確，證人乙○○於偵查時也證稱是劉金明報案（偵
    查卷第四二頁背面），由告訴人之家人劉金明報案，本屬常理，因為劉金明是本
    件債務人，反而告訴人之父陳仁草未報案，顯見被告等當時對陳仁草並未構成威
    脅，本件尚有合理懷疑，不能確認被告等人有妨害自由之犯行，是上訴非有理由
    ，應予駁回。
據上論斷，應依刑事訴訟法第三百六十八條，判決如主文。
本案經檢察官劉欽銘到庭執行職務。
中    華    民    國      九十二      年      四      月      十五      日
                                  臺灣高等法院臺南分院刑事第七庭
                                  審判長法官  蔡    崇    義
                                            法官  董    武    全
                                            法官  宋    明    中
右正本證明與原本無異。
如不服本判決，應於判決送達後十日內向本院提出上訴狀，其未敘述理由者並應於提
出上訴狀後十日內向本院補提理由書（應附繕本)。
                                      法院書記官  李    育    儒
中    華    民    國      九十二      年      四      月      十七      日


司法院資訊處製作；財團法人民間司法改革基金會備份。
